【裁判字號】    97,易,587
【裁判日期】    970310
【裁判案由】    妨害公務
【裁判全文】
臺灣臺中地方法院刑事判決  97年度易字第587號
公  訴  人  臺灣臺中地方法院檢察署檢察官
被      告  甲○○
上列被告因妨害公務案件，經檢察官提起公訴（96年度偵字第
28639號），本院判決如下：
    主    文
甲○○於公務員依法執行職務時，當場侮辱，處拘役伍拾伍日，
如易科罰金，以新臺幣壹仟元折算壹日。
    犯罪事實
一、甲○○於民國九十六年十一月十八日零時二十分許，在臺中
    市○○路七六八號前，因與友人戊○○細故發生口角，而以
    右手拍打戊○○及其所駕駛之車號一八五－ＰＣ號營業自用
    小客車之左前後視鏡（上揭傷害及毀損部分，均經戊○○撤
    回告訴），適臺中市警察局第二分局執班員警丙○○駕駛警
    用巡邏車經過健行路以執行督勤職務時，見上揭情狀而前往
    處理，丙○○遂要求甲○○出示證件，此舉立即招來甲○○
    心生不滿，而於員警丙○○執行職務之際，基於侮辱公務員
    之犯意，當場對依法執行公務之員警丙○○以「沒證件啦！
    看三小，幹你娘！」（臺語）等語辱罵丙○○。
二、案經臺中市警察局第二分局報告臺灣臺中地方法院檢察署檢
    察官偵查起訴。
    理    由
壹、程序方面：
一、除簡式審判程序、簡易程序及刑事訴訟法第三百七十六條第
    一款、第二款所列之罪之案件外，第一審應行合議審判，刑
    事訴訟法第二百八十四條之一修正條文定有明文。本件被告
    甲○○所犯係屬刑事訴訟法第三百七十六條第一款所列之最
    重本刑為三年以下有期徒刑之罪，依法獨任進行審理程序，
    合先敘明。
二、證人即被害人戊○○（下稱證人戊○○）於警詢中之陳述，
    核與其於審判中所述並無不符，而無刑事訴訟法第一百五十
    九條之二規定得為證據之情形存在，依刑事訴訟法第一百五
    十九條第一項規定，證人戊○○於警詢中之陳述，屬傳聞證
    據，不得作為證據。
三、證人即在場勸架之計程車司機乙○○（下稱證人乙○○）於
    警詢之證述，無證據能力：
（一）按被告以外之人於檢察事務官、司法警察官或司法警察調
      查中所為之陳述，與審判中不符時，其先前之陳述具有較
      可信之特別情況，且為證明犯罪事實存否所必要者，得為
      證據，為九十二年二月六日修正公布，同年九月一日起施
      行之刑事訴訟法第一百五十九條之二定有明文。是依該條
      規定，被告以外之人於檢察事務官、司法警察（官）調查
      時所為之陳述，屬傳聞證據，依同法第一百五十九條規定
      ，本無證據能力，必具備「可信性」及「必要性」二要件
      ，始例外得適用上開第一百五十九條之二規定，認有證據
      能力，採為證據。其中所謂「較有可信之特別情況」，係
      屬「信用性」之證據能力要件，而非「憑信性」之證據證
      明力，法院自應比較其前後陳述當時之原因、過程、內容
      、功能等外在環境加以觀察，以判斷先前之陳述，是否出
      於「真意」之供述、有無違法取供等，其信用性獲得確定
      保障之特別情況。而所稱「為證明犯罪事實存否所必要者
      」，係指就具體個案案情及相關卷證判斷，為發現實質真
      實目的，認為除該項審判外之陳述外，已無從再就同一供
      述者，取得與其上開審判外陳述之相同供述內容，倘以其
      他證據代替，亦無從達到同一目的之情形而言，最高法院
      九十七年度臺上字第六○四號判決意旨參照。經查證人乙○○於警詢之證述，與其於本院審理中結證述內容有所不
      符（詳後述），揆諸上揭判決意旨，是否得例外適用刑事
      訴訟法第一百五十九條之二取得證據能力，端賴其證述內
      容，是否具「可信性」及「必要性」二要件。
（二）就「可信性」而言，本院審酌證人乙○○上揭陳述之時點
      （九十六年十一月十八日一時五分起至一時四十五分止）
      較接近於事實發生之時點，陳述之內容係其親自見聞之事
      ，並無不法取證之情形，且係由員警以「何時何地目睹？
      請詳述？」等開放性問題為開頭，再由證人乙○○以其親
      自見聞，依時間先後連續自由陳述，且筆錄末並經證人乙○○閱覽後始為簽名並按捺指印，從而綜觀證人乙○○於
      警詢所為之供述，由筆錄製作之外部情況觀之，並無誣指
      、攀附之情形，顯具有可信之情況。
（三）然就「必要性」言之，本件關於被告甲○○如何對執行職
      務之員警即證人丙○○辱罵乙節，業據證人丙○○及戊○○於本院審理時經隔離訊問結證相符（容後述），由本件
      具體個案案情及相關卷證判斷，已可取得與證人乙○○於
      警詢所為陳述相同之供述內容，而可達到同一目的，揆諸
      上揭判決意旨，自不該當「為證明犯罪事實存否所必要者
      」之要件，而不具「必要性」甚明。
（四）是就證人乙○○於警詢之證述，雖因與審判中陳述有所不
      符，且警詢筆錄製作之外部情況，亦具有可信之特別情況
      ，然因上揭警詢證述之內容，已可透過證人丙○○、戊○○於本院隔離訊問時相符之證述，達到證明被告甲○○犯
      罪事實之同一目的，而不具「必要性」，無從依刑事訴訟
      法第一百五十九條之二規定，例外取得證據能力。
四、證人丙○○、戊○○於偵查中之證述，均有證據能力：
（一）按刑事訴訟法第一百五十九條之一第二項規定：「被告以
      外之人於偵查中向檢察官所為之陳述，除顯有不可信之情
      況者外，得為證據。」依其文義之形式解釋，為被告以外
      之人於偵查中向檢察官所為之陳述，非顯不可信者，得為
      證據。然九十二年二月六日修正公布之刑事訴訟法，為保
      障被告之反對詰問權，已採納英美之傳聞法則，而被告以
      外之人於偵查中向檢察官所為之陳述，其本質屬傳聞證據
      ，依傳聞法則，原無證據能力，係因立法者以刑事訴訟法
      規定檢察官代表國家偵查犯罪、實施公訴，依法有訊問被
      告、證人、鑑定人之權，且實務運作時，偵查中檢察官向
      被告以外之人所取得之陳述，原則上均能遵守法律規定，
      不致違法取供，其可信性極高，為兼顧理論與實務為由，
      而例外設定其具備非顯不可信之要件時，得為證據。至於
      被告以外之人於偵查中向檢察官所為陳述是否具備非顯不
      可信之要件而具有證據能力，法院應就該被告以外之人於
      審判中及在檢察官面前所為陳述之外部附隨之環境或條件
      ，比較判斷之（最高法院九十六年度臺上字第六０六九號
      判決意旨參照）。又按未經被告詰問之被告以外之人，於
      偵查中向檢察官所為之陳述，除顯有不可信之情況者外，
      係屬有證據能力，但為未經完足調查之證據。當事人對於
      詰問權既有處分之權能，則此項詰問權之欠缺，非不得於
      審判中，由被告行使以補正，而完足為經合法調查之證據
      ，最高法院九十六年度臺上字第一八七○號判決意旨可資
      參照。
（二）經查，本判決下列所引用之證人丙○○、戊○○於偵查中
      之陳述，雖屬傳聞證據，然上揭證言，係經檢察官先諭知
      具結之義務及偽證之處罰後，由證人丙○○、戊○○簽署
      結文後，再由檢察官詢問。且觀之筆錄內容，係檢察官以
      「情形為何？」（證人丙○○部分）、「當天事情經過為
      何？」（證人戊○○部分）等問題，由證人丙○○、戊○○分別依其等己身見聞之經驗，依時間順序連續陳述，筆
      錄末並分別經證人丙○○、戊○○閱覽無訛後簽名，故就
      筆錄製作之客觀情況觀之，並無顯有不可信之情況，復於
      審理中到庭結證行交互詰問，以供被告甲○○行使在場權
      、對質權、詰問權及詢問權，用以確保被告甲○○之反對
      詰問權，則被告甲○○就證人丙○○、戊○○之證言之反
      對詰問權，已經確保，證人丙○○、戊○○於偵查中之結
      證供述，已補正為完足之證據。從而，依刑事訴訟法第一
      百五十九條之一第二項規定及前揭判決意旨之說明，自得
      為證據。
貳、實體方面：
一、訊據被告甲○○固坦承有於九十六年十一月十八日零時二十
    分許，在臺中市○○路七六八號前，因與友人戊○○細故發
    生口角，而以右手拍打戊○○及其所駕駛之車號一八五－Ｐ
    Ｃ號營業自用小客車之左前後視鏡，並於證人丙○○駕駛警
    用巡邏車經過而前往處理時，以「沒證件啦！看三小，幹你
    娘！」（臺語）等語辱罵乙節，然矢口否認有何妨害公務犯
    行，辯稱：伊當時雖然有罵，但不是對承辦的員警丙○○辱
    罵，而係針對證人戊○○云云。經查：
（一）被告甲○○有於事實欄所示之時、地，以前揭話語辱罵之
      事實，除有被告甲○○上揭供述外，復經證人丙○○、戊○○於偵查及本院審理時均證述綦詳（偵卷第十二頁、十
      三頁，本院卷第二十頁、第二十一頁），復有照片七張（
      警卷第十二頁、第十三頁）附卷可資佐證，應值採信。
（二）至被告雖以前揭等詞置辯，然查：
１、被告甲○○係於證人丙○○趨前要求被告甲○○出示證件時
    ，始以上揭話語辱罵乙節，有證人丙○○於本院審理時結證
    稱：伊看到被告甲○○的右手手掌敲打戊○○左前方駕駛座
    照後鏡，伊因認為被告甲○○是毀損罪之現行犯，就請被告
    甲○○出示證件，被告甲○○便轉過頭來對伊說「沒證件啦
    ，看三小，幹你娘」（臺語）…會認為被告甲○○是在罵伊
    ，乃因伊要求被告甲○○提示證件時，被告甲○○回答「沒
    證件啦！」後才罵「看三小，幹你娘」等語（參本院卷第十
    九頁），核與證人戊○○於本院審理時結證稱：警員問是否
    需要叫警察來？伊答稱「需要」之後便把車窗搖起來，被告
    甲○○仍繼續拍門，伊有聽到一點點聲音，係警員要求被告
    甲○○出示證件，被告甲○○答稱伊沒帶證件，被告甲○○
    好像在罵警員說沒有帶證件，罵三字經，說看三小…被告甲○○說沒有帶證件，看三小，是連著講等語（參本院卷第二
    十一頁）大致相符，另佐之證人丙○○與被告甲○○素無嫌
    隙，並無誣指被告甲○○之動機，另證人戊○○雖遭被告甲○○傷害及毀損其計程車左前後視鏡，但觀之證人戊○○於
    九十六年十二月十三日偵訊時，在被告甲○○尚未與證人戊○○就傷害及毀損犯行和解前，既已稱念及朋友關係，乃就
    本件傷害及毀損犯行不予計較而當庭撤回傷害及毀損罪之告
    訴，有卷附偵訊筆錄乙紙可參（偵卷第十三頁），益徵證人
    戊○○並無誣指被告甲○○之動機，否則即無需一方面撤回
    對被告甲○○之傷害及毀損告訴，他方面又杜撰虛詞以陷被
    告甲○○於罪，故上揭證人丙○○、戊○○之證詞，其可信
    性甚高。又佐之上揭辱罵話語之內容，確係以「沒證件啦！
    」開頭益明，故被告甲○○為辱罵之行為，確係於證人丙○○於執行公務，要求被告甲○○出示證件時，被告甲○○始
    以上揭話語對證人丙○○辱罵乙節，至為灼然。
２、另就被告甲○○辱罵上揭話語時，係面向證人丙○○為之，
    業據證人丙○○於本院審理時結證稱：伊認為被告甲○○是
    毀損罪之現行犯，就請被告甲○○出示證件，被告甲○○便
    轉過頭來對伊說「沒證件啦，看三小，幹你娘」（臺語）…
    之所以判斷被告甲○○係在罵伊，係因被告甲○○係一邊面
    對伊講，又一邊甩手，二者是同一時間所為等語（參本院卷
    第十九、二十頁），與證人戊○○於本院審理時結證稱：被
    告甲○○之右手是拍打車窗，被告甲○○之臉部，有右轉朝
    向警察（證人戊○○並起身作動作）等語（參本院卷第二十
    一頁），另觀之證人丙○○遭被告甲○○辱罵後之照片，證
    人丙○○所著制服確實染有大片紅色液體之痕跡（警卷第十
    二頁），而就痕跡所遍佈之處，集中在證人丙○○領口處往
    下至腰際處，顯然與證人丙○○於本院審理時結證稱被告甲○○於辱罵時，因講話很大聲，且口中嚼食檳榔，故被噴到
    檳榔汁等語（參本院卷第十九頁）相符，益徵被告甲○○口
    出穢言顯係針對證人丙○○無訛。
３、另就被告甲○○辱罵當時之相對位置以觀，證人戊○○係坐
    於車內駕駛座，被告甲○○則站立於駕駛座旁，以右手拍打
    證人戊○○之座車，證人丙○○則在被告甲○○旁邊，此有
    證人戊○○、丙○○於本院審理時當庭繪製現場相關位置圖
    附卷可稽（本院卷第二十七、二十八頁，證人乙○○繪製之
    圖與上揭二人歧異處容後述），已可確定證人戊○○、丙○○及被告甲○○三人間，並非成一直線，而係三角形，可排
    除因三人成一直線時，造成辱罵對象解讀之誤會。
４、被告甲○○另辯以：伊不知道證人丙○○是警察云云，然查
    ，證人丙○○係駕駛警用巡邏車前往，並身著警察制服，頭
    戴警帽等情，除有證人丙○○於偵查及本院審理時結證相符
    外，復有上揭證人丙○○身著警察制服並沾染大片紅色液體
    照片可資佐憑（警卷第十二頁），且證人戊○○亦於本院審
    理時結證述證人丙○○前往時，曾先詢問伊是否需要警察幫
    忙，伊回答需要後始將車窗關閉等語（參本院卷第二十一頁
    ），足證證人丙○○當時卻係執行職務之員警無訛，被告甲○○辯以不知證人丙○○為警察等詞，顯係事後為圖卸責之
    詞，不足採信。
５、證人乙○○於本院審理時，對本院質之何以認為被告甲○○
    係在辱罵證人戊○○乙節，答稱：因被告甲○○眼睛係在看
    車內之證人戊○○，且要衝去打證人戊○○等語（參本院卷
    第二十二頁），另就三人所站立之位置，則答稱：伊站在證
    人丙○○之後面，證人丙○○站在被告甲○○與證人戊○○
    之中間，以擋住被告甲○○等語（參本院卷第二十二、二十
    三頁），然查，證人乙○○於警詢時，係先答稱：被告甲○○徒手拍打證人戊○○之計程車左側後視鏡，剛好證人丙○○到場，欲要求被告甲○○出示證件，被告甲○○稱未帶證
    件，便不配合就口出三字經「幹你娘」而辱罵員警等語（參
    警卷第九頁），與其在本院審理時上揭證述相悖，反倒與證
    人丙○○、戊○○於偵查及本院審理時之證述相符，且就證
    人乙○○於本院審理時就被告甲○○、證人丙○○、戊○○
    三人之相對位置當庭繪製之現場圖以觀，證人乙○○所繪製
    之圖，與證人丙○○、戊○○所繪製之圖出入之處較多，顯
    有不同，而其於警詢之證述，既與證人丙○○、戊○○於偵
    查及本院審理時之證述有前揭符合之處，故證人乙○○於警
    詢之證述，較值採信，其於本院所為之證述應無可信。
６、綜上所述，本院綜合證人丙○○、戊○○相核一致之證言及
    證人丙○○身著警察制服沾染紅色液體之照片，及被告甲○○辱罵上揭話語之客觀情況，係在證人丙○○前往要求被告
    甲○○出示證件時始為辱罵行為，且為辱罵行為時係面向證
    人丙○○為之，並佐以辱罵當時之客觀情況及相對位置，認
    被告甲○○為上開對話時之客觀狀態，係當面對著證人丙○○為之，益徵被告係針對當時執行職務之員警丙○○當場口
    出穢言而有侮辱公務員之犯意甚明，被告上揭所辯，無非事
    後卸責之詞，不足採信，本件罪證明確，被告犯行堪予認定
    。
二、核被告甲○○所為，係犯刑法第一百四十條第一項之侮辱公
    務員罪。爰審酌被告甲○○不思與證人戊○○和平溝通，於
    警察依法執行職務時當場侮辱之，侵害警察機關執行職務之
    嚴正性，對於公權力之貫徹妨害非小，對社會治安亦有不良
    影響，足見被告甲○○對國家法紀之漠視，及其犯罪後猶矢
    口否認犯行，犯後態度不佳，但參酌本件被告所涉之罪，最
    重本刑為有期徒刑六月，暨參以被告犯罪動機、目的等一切
    情狀，認檢察官具體求刑有期徒刑六月，仍屬過重，爰量處
    如主文所示之刑，併諭知易科罰金之折算標準，以示懲儆。
據上論斷，應依刑事訴訟法第二百九十九條第一項前段，刑法第
一百四十條第一項、第四十一條第一項前段，刑法施行法第一條
之一第一項、第二項前段，判決如主文。
本案經檢察官丁○○到庭執行職務。
中    華    民    國    97    年    3     月    10    日
                  刑事第十一庭  法  官  林慶郎
以上正本證明與原本無異。
如不服本判決應於收受本判決後十日內向本院提出上訴書狀，並
應敘述具體理由。若未敘述理由者，應於上訴期間屆滿後二十日
內向本院補提理由書狀（均須按他造當事人之人數附繕本）。
                                書記官  廖日晟
中    華    民    國    97    年    3     月    10    日
附錄本案論罪科刑法條
刑法第140條
於公務員依法執行職務時，當場侮辱，或對於其依法執行之職務
公然侮辱者，處6月以下有期徒刑、拘役或1百元以下罰金。
對於公署公然侮辱者亦同。


司法院資訊處製作；財團法人民間司法改革基金會備份。
